# 请教陈版主，同一控制下企业合并，确定子公司投资成本时专项储备的问题

提问人：alienchau 时间：2015-11-05 16:59:57
请教陈版主，最近在做一个同一控制下企业合并的案子，被合并方账面存在专项储备，我找了一下网上的资料， 有一个非同一控制下企业合并的解释：通过非同一控制下企业合并取得的子公司，其在购买日原有的专项储备余额，应在计算商誉时将其视同负债项目，从被购买方的购买日可辨认净资产中扣除，据以计算商誉。相应地，子公司在购买日原有的专项储备余额在编制合并报表时不抵销，但根据《企业会计准则解释第 3 号》要求，在报表列报中仍将其视同股东权益类项目处理，其中按股权比例计算归属母公司股东的部分并入合并报表中的专项储备项目，归属少数股权的部分并入“少数股东权益”项目。
那请问陈版主同一控制下企业合并时，在确定子公司投资成本时专项储备怎么处理，是作为负债还是作为其净资产？

回答人：chenyiwei
专项储备在个别报表中是股东权益的一部分，因此在同一控制下企业合并中涉及被合并方有专项储备时，应把该专项储备中按比例归属于合并方的份额纳入其投资成本的计算。 但是，非同一控制下企业合并的处理就比较麻烦。《计学撮要 2011 》中的案例之所以如你在主帖中的引文那样处理，主要是考虑到：如果在非同一控制下企业合并中计算购买方在被购买方的可辨认净资产份额时不剔除专项储备，则这部分专项储备在合并报表层面就要与合并成本相抵消，导致合并报表层面不能反映出该部分专项储备余额，后续被购买方发生专项储备列支范围内的支出时，在合并报表层面就要直接计入损益，比较麻烦，也与专项储备的一般会计处理原则不一致。

提问人：alienchau 时间：2015-11-05 21:47:46
陈版主，还有几个疑问向您请教， 1 、关于同一控制下企业合并上期比较报表的编制，您在另一个帖子说是直接实收资本与资本公积相加，那么如果子公司有专项储备，也是直接保留在合并报表层面了，这样理解可以吧？ 2 、合并日所编制的合并报表是不需要恢复子公司合并日之前的专项储备吧，仅恢复盈余公积和未分配利润

回答人：chenyiwei
1 、大体上是（但归属于少数股东的专项储备需转入少数股东权益）。 2 、专项储备同样需要恢复。

提问人：蜗牛 oy 时间：2016-02-23 22:36:47
陈老师，我请教下，A集团从外部购买甲企业80%的股权，这里会形成非同一控制下的企业合并吧？一年后，A集团的子公司乙从A那里购买甲80%的股权，这次就是同一控制下的企业合并了吧？为什么当初乙不直接从外部购买甲的股权，要这样绕一圈呢？出于什么原因会这样处理？谢谢回答

回答人：chenyiwei
根据具体情况分析，例如不排除上市公司的大股东为了减少上市公司的风险；或者对于有发展前景但不适合于立即装入上市公司的新业务先在控股股东体内培育，到成熟后再转给上市公司（如果出手晚了就会失去机会）；等等。

提问人：zhangshifu 时间：2016-06-08 15:05:21
商誉计算时扣除专项储备的做法，虽然解决了专项储备支出时合并层面处理麻烦，但在某些行业，如被购买方为煤矿企业，则会形成较大金额商誉（对应专项储备），这个企业清算时专项储备也确实作为权益的一部分分回投资方。 另外《会计准则讲解 2010 》第三十四章 合并财务报表 第五节 合并所有者权益变动表“还需要说明的是，子公司在“专项储备”项目中反映的按照国家相关规定提取的安全生产费等， 专项储备不属于其他综合收益，也与留存收益不同，在长期股权投资与子公司所有者权益相互抵销 后，应当按归属于母公司所有者的份额予以恢复，借记“未分配利润”项目，贷记“专项储备”项 目。” 讲解 2010 这个处理表明长期投资成本是包含专项储备的，现在商誉不含专项储备的做法是否与之不符？

回答人：chenyiwei
这个问题始终是矛盾的，这是因为专项储备的会计处理模式是不符合现在的基本会计原理的，所以会导致问题，而且一个问题的解决总会伴随着对应问题的冒出，没有两全其美的处理方法，只有等未来再修改准则了。